ACORDAO-COMPLETO-2449085

ACÓRDÃO 6630/2021 ATA 12/2021 - PRIMEIRA CÂMARA

VISTOS, relatados e discutidos estes autos de Tomada de Contas Especial instaurada pelo Fundo Nacional de Desenvolvimento da Educação, em desfavor de Maxweel Rodrigues Brandão, Prefeito Municipal no período de 1º/1/2009 a 31/12/2012, em razão da omissão no dever de prestar contas dos recursos recebidos no Município de Placas/PA, por força do Programa Dinheiro Direto na Escola (PDDE) , no exercício de 2011, cujo prazo encerrou-se em 30/4/2013,
ACORDAM os Ministros do Tribunal de Contas da União, reunidos em sessão da Primeira Câmara, ante as razões expostas pelo Relator, em:
9.1 excluir o Sr. Leonir Hermes (CPF XXX.347.929-XX) da relação processual;
9.2 considerar revel o responsável Maxweel Rodrigues Brandão (CPF XXX.607.322-XX) , para todos os efeitos, dando-se prosseguimento ao processo, com fulcro no art. 12, § 3º, da Lei 8.443/1992;
9.3 julgar irregulares, nos termos dos arts. 1º, inciso I, 16, inciso III, alíneas "b" e "c", da Lei 8.443/1992, c/c os arts. 19 e 23, inciso III, da mesma Lei, as contas do responsável Maxweel Rodrigues Brandão (CPF XXX.607.322-XX) , condenando-o ao pagamento das importâncias a seguir especificadas, atualizadas monetariamente e acrescidas dos juros de mora, calculadas a partir das datas discriminadas até a data da efetiva quitação do débito, fixando-lhe o prazo de quinze dias, para que comprove, perante o Tribunal, o recolhimento das referidas quantias aos cofres do Fundo Nacional de Desenvolvimento da Educação, nos termos do art. 23, inciso III, alínea "a", da citada Lei, c/c o art. 214, inciso III, alínea "a", do Regimento Interno do TCU.
	Data de ocorrência
	Valor histórico (R$) 

	30/12/2010
	6.860,70

	3/1/2011
	928,00

	4/1/2011
	41.582,30

	11/7/2011
	41.988,30

	12/7/2011
	38.032,90

	13/7/2011
	12.864,20

	14/7/2011
	10.899,70

	3/8/2011
	232,00

	4/8/2011
	5.171,30

	24/10/2011
	24.034,20

	26/10/2011
	17.193,60

9.4 aplicar ao responsável Maxweel Rodrigues Brandão (CPF XXX.607.322-XX) , a multa prevista no art. 57 da Lei 8.443/1992, c/c o art. 267 do Regimento Interno do TCU, no valor de R$ 37.000,00 (trinta e sete mil reais) , fixando-lhe o prazo de quinze dias, a contar da notificação, para que comprove, perante o Tribunal (art. 214, inciso III, alínea "a", do Regimento Interno do TCU) , o recolhimento da dívida aos cofres do Tesouro Nacional, atualizada monetariamente desde a data deste acórdão até a data do efetivo recolhimento, se paga após o vencimento, na forma da legislação em vigor;
9.5 autorizar, desde logo, nos termos do art. 28, inciso II, da Lei 8.443/1992, a cobrança judicial da dívida, caso não atendidas as notificações;
9.6 encaminhar cópia desta deliberação à Procuradoria da República no Estado do Pará, nos termos do § 3º do art. 16 da Lei 8.443/1992, c/c o § 7º do art. 209 do Regimento Interno do TCU, para adoção das medidas que entender cabíveis; e
9.7 dar ciência deste Acórdão ao Fundo Nacional de Desenvolvimento da Educação e aos responsáveis.

Tomada de Contas Especial instaurada pelo Fundo Nacional de Desenvolvimento da Educação em razão de Omissão no dever de prestar contas, para atendimento ao Programa Dinheiro Direto na Escola (PDDE), exercício 2011, função EDUCAÇÃO.

Primeira Câmara

Prefeitura Municipal de Placas - PA.

3. Responsável: Maxweel Rodrigues Brandão (XXX.607.322-XX).

13.1. Ministros presentes: Walton Alencar Rodrigues (Presidente), Benjamin Zymler, Vital do Rêgo e Jorge Oliveira.
13.2. Ministros-Substitutos presentes: Augusto Sherman Cavalcanti (Relator) e Weder de Oliveira.

AUGUSTO SHERMAN

Adoto, como relatório, excerto da instrução vazada à peça 65 destes autos, anuída pelo corpo diretivo da SecexTCE (peças 66 e 67) , e, em quota singela, pelo MP/TCU (peça 68) :
	"INTRODUÇÃO
Cuidam os autos de tomada de contas especial instaurada pelo Fundo Nacional de Desenvolvimento da Educação, em desfavor de Maxweel Rodrigues Brandão, Prefeito Municipal no período de 1º/1/2009 a 31/12/2012, em razão da omissão no dever de prestar contas dos recursos recebidos por força do Programa Dinheiro Direto na Escola (PDDE) , no exercício de 2011, cujo prazo encerrou-se em 30/4/2013.
HISTÓRICO
Em 4/7/2018, com fundamento na IN/TCU 71/2012, alterada pela IN/TCU 76/2016 e DN/TCU 155/2016, o dirigente do Fundo Nacional de Desenvolvimento da Educação autorizou a instauração da tomada de contas especial (peça 1) . O processo foi registrado no sistema e-TCE com o número 1170/2018.
Os recursos repassados pelo FNDE ao município de Placas/PA, no âmbito do Programa Dinheiro Direto na Escola (PDDE) - exercício 2011, totalizaram R$ 199.787,20 (peça 8) .
O fundamento para a instauração da Tomada de Contas Especial, conforme consignado na matriz de responsabilização elaborada pelo tomador de contas, foi a constatação da seguinte irregularidade:
Deixar de prestar contas, contrariando o disposto no parágrafo único do art. 70 da CF, quando deveria ter apresentado o processo de prestação de contas no prazo máximo de cento e vinte dias, contados da data do encerramento do exercício financeiro.
O responsável arrolado na fase interna foi devidamente comunicado e, diante da ausência de justificativas suficientes para elidir a irregularidade e da não devolução dos recursos, instaurou-se a tomada de contas especial.
No relatório (peça 18) , o tomador de contas concluiu que o prejuízo importaria no valor original de R$ 199.787,20, imputando-se a responsabilidade a Maxweel Rodrigues Brandão, Prefeito Municipal no período de 1º/1/2009 a 31/12/2012, na condição de gestor dos recursos.
Em 29/10/2018, a Controladoria-Geral da União emitiu o relatório de auditoria (peça 19) , em concordância com o relatório do tomador de contas. O certificado de auditoria e o parecer do dirigente do órgão de controle interno concluíram pela irregularidade das presentes contas (peças 20 e 21) .
Em 12/11/2018, o ministro responsável pela área atestou haver tomado conhecimento das conclusões contidas no relatório e certificado de auditoria, bem como do parecer conclusivo do dirigente do órgão de controle interno, manifestando-se pela irregularidade das contas, e determinou o encaminhamento do processo ao Tribunal de Contas da União (peça 22) .
Na instrução inicial, encartada à peça 24, foi proposta a realização de citação e audiência dos responsáveis Maxweel Rodrigues Brandão (gestão 2009 a 2012) e Leonir Hermes (2013 a 2016) , os quais não apresentaram defesa até o presente momento.
Estando os autos prontos para manifestação de mérito, decidiu-se alterar o quadro de responsabilização por conta de recentes manifestações monocráticas adotadas pelo Relator destes autos em outros processos, que trataram de situação idêntica, a exemplo do TC Processo 043.463/2018-5, em que Sua Excelência tem defendido, nas TCE's instauradas por omissão, no âmbito do PDDE/2011, em transição de mandatos, a responsabilização exclusiva do gestor do período de 2009 a 2012, ainda que o vencimento do prazo para prestação de contas tenha ocorrido no mandato do sucessor (em 30/4/2013) . Os argumentos para assim proceder serão detalhados a seguir.
Nesse novo contexto, em instrução de peça 55, analisando-se os documentos nos autos, concluiu-se pela necessidade de realização de citação e audiência para as seguintes irregularidades
Irregularidade 1: não comprovação da boa e regular aplicação dos recursos federais repassados ao município de Placas/PA e às unidades executoras vinculadas à municipalidade, em face da omissão no dever de prestar contas dos valores transferidos, no âmbito do Programa Dinheiro Direto na Escola (PDDE) , no exercício de 2011, cujo prazo encerrou-se em 30/4/2013.
Evidências da irregularidade: documento técnico presente na peça 12.
Normas infringidas: art. 37, caput, c/c o art. 70, parágrafo único, da Constituição da República Federativa do Brasil; art. 93, do Decreto-lei 200/1967; art. 66, do Decreto 93.872/1986; e art. 19, incisos I e III, e §4º, alínea 'a', da Resolução CD/FNDE 17, de 19/4/2011.
Débitos relacionados ao responsável Maxweel Rodrigues Brandão:
	Data de ocorrência
	Valor histórico (R$) 

	30/12/2010
	6.860,70

	3/1/2011
	928,00

	4/1/2011
	41.582,30

	11/7/2011
	41.988,30

	12/7/2011
	38.032,90

	13/7/2011
	12.864,20

	14/7/2011
	10.899,70

	3/8/2011
	232,00

	4/8/2011
	5.171,30

	24/10/2011
	24.034,20

	26/10/2011
	17.193,60

Cofre credor: Fundo Nacional de Desenvolvimento da Educação.
Responsável: Maxweel Rodrigues Brandão.
Conduta: não demonstrar a boa e regular aplicação dos recursos federais recebidos e geridos por meio do Programa Dinheiro Direto na Escola (PDDE) , no exercício de 2011, em face da omissão na prestação de contas, cujo prazo encerrou-se em 30/4/2013.
Nexo de causalidade: a conduta descrita impediu o estabelecimento do nexo causal entre as possíveis despesas efetuadas com os recursos recebidos, no âmbito do Programa Dinheiro Direto na Escola (PDDE) , no exercício de 2011, em afronta ao art. 37, caput, c/c o art. 70, parágrafo único, da Constituição da República Federativa do Brasil; art. 93, do Decreto-lei 200/1967; art. 66, do Decreto 93.872/1986; e art. 19, incisos I e III, e §4º, alínea 'a', da Resolução CD/FNDE 17, de 19/4/2011.
Culpabilidade: não há excludentes de ilicitude, de culpabilidade e de punibilidade; é razoável supor que o responsável tinha consciência da ilicitude de sua conduta; era exigível conduta diversa da praticada, qual seja, , desincumbir-se do seu dever por meio da apresentação da prestação de contas no prazo e forma devidos e/ou disponibilizar as condições materiais mínimas e necessárias para que o seu sucessor pudesse apresentar a prestação de contas, bem como estabelecer o prazo máximo de 30 dias para que as UEx apresentassem as respectivas prestações de contas ou a devolução dos recursos.
Encaminhamento: citação.
Irregularidade 2: não disponibilização das condições materiais mínimas e necessárias para que o seu sucessor pudesse apresentar a prestação de contas do Programa Dinheiro Direto na Escola (PDDE) , no exercício de 2011, cujo prazo encerrou-se em 30/4/2013.
Evidências da irregularidade: documento técnico presente na peça 12.
Normas infringidas: art. 37, caput, c/c o art. 70, parágrafo único, da Constituição da República Federativa do Brasil; art. 93, do Decreto-lei 200/1967; art. 66, do Decreto 93.872/1986; e art. 19, inciso III, da Resolução CD/FNDE 17, de 19/4/2011.
Responsável: Maxweel Rodrigues Brandão.
Conduta: não disponibilizar as condições materiais mínimas e necessárias para que o seu sucessor pudesse apresentar a prestação de contas do Programa Dinheiro Direto na Escola (PDDE) , no exercício de 2011.
Nexo de causalidade: a conduta descrita impediu o estabelecimento do nexo causal entre as possíveis despesas efetuadas com os recursos recebidos, no âmbito do Programa Dinheiro Direto na Escola (PDDE) , no exercício de 2011, em afronta ao art. 37, caput, c/c o art. 70, parágrafo único, da Constituição da República Federativa do Brasil; art. 93, do Decreto-lei 200/1967; art. 66, do Decreto 93.872/1986; e art. 19, inciso III, da Resolução CD/FNDE 17, de 19/4/2011.
Culpabilidade: não há excludentes de ilicitude, de culpabilidade e de punibilidade; é razoável supor que o responsável tinha consciência da ilicitude de sua conduta; era exigível conduta diversa da praticada, qual seja, disponibilizar as condições materiais mínimas e necessárias para que o seu sucessor pudesse apresentar a prestação de contas.
Encaminhamento: audiência.
Em cumprimento ao pronunciamento da unidade (peça 57) , foram efetuadas citação e audiência do responsável, nos moldes adiante:
 Maxweel Rodrigues Brandão - promovida a citação e audiência do responsável, conforme delineado adiante:
	Comunicação: Ofício 47781/2020-TCU/Seproc (peça 59) .
Data da Expedição: 10/9/2020.
Data da Ciência: 2/10/2020 (peça 62) .
Nome Recebedor: Milene da Silva.
Observação: Ofício enviado para o endereço do responsável, conforme pesquisa na base de dados do Renach, custodiada pelo TCU (peça 58) .
Fim do prazo para a defesa: 19/10/2020.
	
	Comunicação: Ofício 47780/2020-TCU/Seproc (peça 60) .
Data da Expedição: 10/9/2020.
Data da Ciência: 23/9/2020 (peça 61) .
Nome Recebedor: Eduardo de Castro Brandão.
Observação: Ofício enviado para o endereço do responsável, conforme pesquisa na base de dados no sistema da Receita Federal, custodiada pelo TCU (peça 58) .
Fim do prazo para a defesa: 8/10/2020.
	
Conforme Despacho de Conclusão das Comunicações Processuais (peça 63) , as providências inerentes às comunicações processuais foram concluídas. 
Transcorrido o prazo regimental, o responsável Maxweel Rodrigues Brandão permaneceu silente, devendo ser considerado revel, nos termos do art. 12, § 3º, da Lei 8.443/1992.
ANÁLISE DOS PRESSUPOSTOS DE PROCEDIBILIDADE DA IN/TCU 71/2012
Avaliação de Viabilidade do Exercício do Contraditório e Ampla Defesa
Verifica-se que não houve o transcurso de mais de dez anos desde o fato gerador sem que tenha havido a notificação do responsável pela autoridade administrativa federal competente (art. 6º, inciso II, c/c art. 19, da IN/TCU 71/2012, modificada pela IN/TCU 76/2016) , uma vez que o fato gerador da irregularidade sancionada ocorreu em 1º/5/2013, haja vista que o vencimento do prazo para prestação de contas deu-se em 30/4/2013, e o responsável foi notificado sobre a irregularidade, pela autoridade administrativa competente, conforme abaixo:
Maxweel Rodrigues Brandão, por meio do ofício acostado à peça 10, p. 2-3, recebido em 5/12/2017, conforme AR (peça 11, p. 2) .
Valor de Constituição da TCE 	
Verifica-se, ainda, que o valor atualizado do débito apurado (sem juros) , em 1º/1/2017, é de R$ 289.634,40, portanto, superior ao limite mínimo de R$ 100.000,00, na forma estabelecida conforme os arts. 6º, inciso I, e 19, da IN/TCU 71/2012, modificada pela IN/TCU 76/2016. 
OUTROS PROCESSOS/DÉBITOS NOS SISTEMAS DO TCU COM O MESMO RESPONSÁVEL
Informa-se que foram encontrados processos no Tribunal com o mesmo responsável:
	Responsável
	Processos

	Maxweel Rodrigues Brandão
	Processo 011.132/2014-0 (TCE, encerrado) ; Processo 008.580/2016-2 (TCE, aberto) ; Processo 006.699/2017-0 (TCE, aberto) ; Processo 040.248/2018-6 (TCE, aberto) ; Processo 018.521/2019-3 (TCE, aberto) ; Processo 040.252/2018-3 (TCE, aberto) ; Processo 033.341/2019-2 (TCE, aberto) 

A tomada de contas especial está, assim, devidamente constituída e em condição de ser instruída.
EXAME TÉCNICO
Da análise dos documentos presentes nos autos, verifica-se que Maxweel Rodrigues Brandão era o responsável que estava à frente da gestão municipal à época do repasse dos recursos federais à conta do Programa Dinheiro Direto na Escola (PDDE) - exercício 2011, tendo o prazo final para apresentação da prestação de contas expirado em 30/4/2013.
Verifica-se que foi dada oportunidade de defesa ao agente responsabilizado na fase interna, em obediência aos princípios constitucionais que asseguram o direito ao contraditório e à ampla defesa (art. 5º, inciso LV, da Constituição Federal) , conforme detalhado no item 'Análise dos Pressupostos de Procedibilidade da IN/TCU 71/2012', subitem '	Avaliação de Viabilidade do Exercício do Contraditório e Ampla Defesa'.
Entretanto, o responsável não apresentou justificativas suficientes para elidir a irregularidade e não recolheu o montante devido aos cofres do Fundo Nacional de Desenvolvimento da Educação, razão pela qual sua responsabilidade foi mantida.
Os recursos do PDDE/2011 totalizaram R$ 199.787,20, sendo que R$ 83.738,10 foram repassados diretamente ao município de Placas/PA, e R$ 116.049,10 foram repassados às unidades executoras  (UEx) vinculadas à municipalidade.
A prestação de contas do valor total de R$ 83.738,10, repassado diretamente ao município de Placas/PA, deveria ter sido apresentada diretamente pela municipalidade ao FNDE, nos termos do art. 19, inciso III, da Resolução CD/FNDE 17/2011, e os documentos necessários para cumprimento dessa obrigação deveriam ter sido arquivados na Prefeitura, pelo Sr.  Maxweel Rodrigues Brandão, para que o seu sucessor pudesse prestar contas.
Diante da omissão dessa prestação de contas, o Sr. Maxweel Rodrigues Brandão, gestor desses recursos, responde pelo débito de R$ 83.738,10.
Por outro lado, como houve repasse de recursos diretamente às unidades executoras (UEx) vinculadas ao município de Placas/PA, cabia ao Prefeito em exercício, à época do vencimento do prazo para prestação de contas, acompanhar, fiscalizar e controlar a execução desses recursos, bem como receber e analisar as respectivas prestações de contas, emitindo parecer favorável ou desfavorável acerca de sua aprovação, nos termos do art. 27, inciso II, alíneas 'k' e 'l', da Resolução CD/FNDE 17/2011.
Nesse ponto, importante destacar como a prestação de contas deve ocorrer, no âmbito do PDDE/2011, regulamentado pela Resolução CD/FNDE 17/2011.
A prestação de contas do total de R$ 116.049,10, repassado às unidades executoras  (UEx) vinculadas ao município de Placas/PA, deveria ter sido apresentada pelas UEx à municipalidade até 31 de dezembro do ano da efetivação do respectivo crédito nas contas específicas das UEx, ou seja, até 31/12/2011, nos termos do disposto no art. 19, inciso I, da Resolução CD/FNDE 17/2011, e os documentos necessários para cumprimento dessa obrigação deveriam estar arquivados nas próprias UEx.
Na ausência dessas prestações de contas, caberia ao Prefeito em cujo mandato deveria ter ocorrido a análise, a consolidação e o encaminhamento das prestações de contas das unidades executoras ao FNDE, ainda que a aplicação dos recursos tenha ocorrido em gestão anterior, estabelecer o prazo máximo de 30 dias para que as UEx apresentassem as respectivas prestações de contas ou a devolução dos recursos (art. 19, §4º, alínea 'a', da Resolução CD/FNDE 17/2011) .
No caso concreto, o prazo para a remessa dessas prestações de contas pelas UEXs era até 31/12/2011, durante a gestão do Sr. Maxweel Rodrigues Brandão, que era a pessoa que deveria adotar as providências junto às unidades executoras (UEx) , nos termos do art. 19, §4º, alínea 'a', da Resolução CD/FNDE 17/2011, e que não restou comprovado nos autos.
Ocorre que o Sr. Maxweel Rodrigues Brandão teve até 31/12/2012 (encerramento do seu mandato) para reunir a documentação, mas não o fez, em que pese, posteriormente, o prazo para a prestação de contas ter sido prorrogado para 30/4/2013. Trate-se de situação peculiar para o PDDE/2011, que foi tratada também no âmbito do TC Processo 043.463/2018-5, no qual o Relator Ministro Augusto Sherman se pronunciou, em Despacho, nos seguintes termos:
3. 	Essa forma de responsabilização adotou como paradigma o Acórdão 6744/2018-TCU-Primeira Câmara (peça 9, p. 4) , da minha relatoria, em cujo voto condutor exarei o entendimento de que, nos casos dos recursos do Programa Dinheiro Direto na Escola (PDDE) repassados diretamente às unidades executoras (UEx) - que é o presente caso - a responsabilidade pela omissão no dever de prestar contas dos recursos está restrita ao prefeito em cujo mandato deveria ter ocorrido a análise, a consolidação e o encaminhamento das prestações de contas das unidades executoras ao FNDE, ainda que a aplicação dos recursos tenha ocorrido em gestão anterior.
4. 	O Ministério Público junto ao TCU, por meio do parecer à peça 26, discorda do encaminhamento proposto pela Secex-TCE, por entender que, no caso em análise, a responsabilização deve ser atribuída à prefeita em cuja gestão foram recebidos os recursos, uma vez que estes foram repassados em 2011, sendo que o prazo para apresentação da prestação de contas pela prefeitura ao FNDE se encerrou em 30/04/2013, já na gestão do prefeito sucessor. Assim, a antecessora teria tido o prazo de um ano para cobrar, analisar e consolidar as contas das UEx referentes a 2011, o que não foi feito na sua gestão, que se encerrou ao final de 2012. Dessa forma, propõe a citação daquela gestora, medida processual que ainda não ocorreu neste processo.
5. 	Entendo caber razão ao MP/TCU.
6. 	O Acórdão 6744/2018-TCU-Primeira Câmara, no qual a unidade técnica buscou fundamentação para citar apenas o prefeito sucessor, não se amolda à situação tratada nestes autos. A tomada de contas especial julgada por aquela decisão tratava de recursos repassados às UEx no exercício de 2012, com prazo de prestação de contas pela prefeitura ao FNDE, conforme a Resolução CD/FNDE 12/2012, encerrando-se em 28/2/2013, portanto, já no mandato do prefeito sucessor. Ocorre que as UEx tinham prazo para apresentar a prestação de contas à prefeitura até 31/12/2012, portanto, coincidente com o final do mandato do antecessor.
7. 	No presente caso, em que os recursos foram repassados em 2011, o prazo inicialmente estabelecido pela Resolução/CD/FNDE 17/2011 para que a prefeitura prestasse contas desses recursos ao FNDE findou-se em 28/02/2012, portanto, dentro do mandato da prefeita antecessora. Entretanto, por meio da Resolução/CD/FNDE 2/2012, foi instituída, por meio do seu art. 1º, a obrigatoriedade, a partir de 2012, de a utilização do Sistema de Gestão de Prestação de Contas (SiGPC) , desenvolvido pelo FNDE, para o processamento online de todas as fases relacionadas ao rito de prestação de contas dos recursos repassados a título de Transferências Voluntárias e Obrigatórias/Legais. Ao mesmo tempo, essa norma, nos termos do art. 8º, suspendeu inicialmente por cem dias os prazos de entrega das prestações de contas que tivessem vencimento entre 1º de janeiro e 31 de julho de 2012. O prazo final para apresentação da prestação de contas acabou por ser estendido até 30/04/2013, conforme a Resolução/CD/FNDE 5/2013, o que o fez se adentrar ao mandato do prefeito sucessor.
8. 	Portanto, conforme apontado pelo MP/TCU, em função dessas prorrogações, a prefeita antecessora teve todo o exercício de 2012 para cobrar, analisar, consolidar e apresentar as contas ao FNDE. Caso ela não tivesse conseguido apresentar essas prestações de contas ao FNDE, por eventuais problemas relacionados à fase de transição para o SiGPC, cabia-lhe repassar ao prefeito sucessor a documentação relativa às contas apresentadas pelas UEx, de forma que esse gestor pudesse posteriormente incluí-las no sistema. Entretanto, inexistem nos autos até o presente momento elementos comprobatórios de que a ex-prefeita tenha adotado essa providência - pelo contrário, o fato de seu sucessor ter protocolizado Representação junto ao Ministério Público Federal demonstra, em princípio, que ela não lhe teria repassado tal documentação. Essa providência do ex-prefeito sucessor também serve para lhe isentar de responsabilidade neste processo, nos termos da Súmula/TCU 230.
Referido entendimento se amolda perfeitamente ao presente caso concreto, em que o Sr. Maxweel Rodrigues Brandão, gestor de 2012, teve o ano inteiro para reunir a documentação das escolas e não o fez. Com base nesse entendimento (Despacho do Relator no TC Processo 043.463/2018-5) , considera-se que deve recair sobre a gestão do Sr. Maxweel Rodrigues Brandão a responsabilidade pela comprovação da boa e regular aplicação dos recursos repassados à conta do PDDE/2011. Cabe registrar ainda que o sucessor ingressou com medida de resguardo ao erário, conforme registro de que houve representação junto ao Ministério Público (peça 5) , o que serve para afastar sua responsabilidade nestes autos, nos termos da Súmula/TCU 230.
Portanto, cabia ao Sr. Maxweel Rodrigues Brandão acompanhar, fiscalizar e controlar a execução dos recursos repassados às UEx representativas de suas escolas, bem como receber e analisar as respectivas prestações de contas, emitindo parecer favorável ou desfavorável acerca de sua aprovação, nos termos do art. 27, inciso II, alíneas 'k' e 'l', da Resolução CD/FNDE 17/2011.
Nesse sentido, veja-se a jurisprudência do TCU:
A responsabilidade pela omissão no dever de prestar contas de recursos do Programa Dinheiro Direto na Escola  (PDDE)  está restrita ao prefeito em cujo mandato deveria ter ocorrido a análise, a consolidação e o encaminhamento das prestações de contas das unidades executoras ao FNDE, ainda que a aplicação dos recursos tenha ocorrido em gestão anterior. Acórdão 6744/2018-TCU-Primeira Câmara (Relator Ministro-Substituto Augusto Sherman) .
Diante da ausência dessas prestações de contas e em razão da não adoção das providências visando a apresentação da prestação de contas pelas UEx ou mesmo a devolução desses recursos, o Sr. Maxweel Rodrigues Brandão deve responder pelo débito de R$ 116.049,10.
Efetuada a citação e audiência do responsável, o Sr. Maxweel Rodrigues Brandão não apresentou defesa.
Da validade das notificações:
Preliminarmente, cumpre tecer breves considerações sobre a forma como são realizadas as comunicações processuais no TCU. A esse respeito, destacam-se o art. 179, do Regimento Interno do TCU (Resolução 155, de 4/12/2002) e o art. 4º, inciso III, § 1º, da Resolução TCU 170, de 30 de junho de 2004, in verbis:
Art. 179. A citação, a audiência ou a notificação, bem como a comunicação de diligência, farse-ão:
I - mediante ciência da parte, efetivada por servidor designado, por meio eletrônico, fac-símile, telegrama ou qualquer outra forma, desde que fique confirmada inequivocamente a entrega da comunicação ao destinatário;
II - mediante carta registrada, com aviso de recebimento que comprove a entrega no endereço do destinatário;
III - por edital publicado no Diário Oficial da União, quando o seu destinatário não for localizado.
 (...) 
Art. 3º As comunicações serão dirigidas ao responsável, ou ao interessado, ou ao dirigente de órgão ou entidade, ou ao representante legal ou ao procurador constituído nos autos, com poderes expressos no mandato para esse fim, por meio de:
I - correio eletrônico, fac-símile ou telegrama;
II - servidor designado;
III - carta registrada, com aviso de recebimento;
IV - edital publicado no Diário Oficial da União, quando o seu destinatário não for localizado, nas hipóteses em que seja necessário o exercício de defesa.
Art. 4º. Consideram-se entregues as comunicações:
I - efetivadas conforme disposto nos incisos I e II do artigo anterior, mediante confirmação da ciência do destinatário;
II - realizadas na forma prevista no inciso III do artigo anterior, com o retorno do aviso de recebimento, entregue comprovadamente no endereço do destinatário;
III - na data de publicação do edital no Diário Oficial da União, quando realizadas na forma prevista no inciso IV do artigo anterior.
§ 1º O endereço do destinatário deverá ser previamente confirmado mediante consulta aos sistemas disponíveis ao Tribunal ou a outros meios de informação, a qual deverá ser juntada ao respectivo processo.
 (...) 
Bem se vê, portanto, que a validade da citação via postal não depende de que o aviso de recebimento seja assinado pelo próprio destinatário da comunicação, o que dispensa, no caso em tela, a entrega do AR em 'mãos próprias'. A exigência da norma é no sentido de o Tribunal verificar se a correspondência foi entregue no endereço correto, residindo aqui a necessidade de certeza inequívoca.
Não é outra a orientação da jurisprudência do TCU, conforme se verifica dos julgados a seguir transcritos:
São válidas as comunicações processuais entregues, mediante carta registrada, no endereço correto do responsável, não havendo necessidade de que o recebimento seja feito por ele próprio (Acórdão 3648/2013-TCU-Segunda Câmara, Relator Ministro José Jorge) ;
É prescindível a entrega pessoal das comunicações pelo TCU, razão pela qual não há necessidade de que o aviso de recebimento seja assinado pelo próprio destinatário. Entregandose a correspondência no endereço correto do destinatário, presume-se o recebimento da citação (Acórdão 1019/2008-TCU-Plenário, Relator Ministro Benjamin Zymler) ;
As comunicações do TCU, inclusive as citações, deverão ser realizadas mediante Aviso de Recebimento - AR, via Empresa Brasileira de Correios e Telégrafos, bastando para sua validade que se demonstre que a correspondência foi entregue no endereço correto (Acórdão 1526/2007-TCU-Plenário, Relator Ministro Aroldo Cedraz) .
A validade do critério de comunicação processual do TCU foi referendada pelo Supremo Tribunal Federal, nos termos do julgamento do MS-AgR 25.816/DF, por meio do qual se afirmou a desnecessidade da ciência pessoal do interessado, entendendo-se suficiente a comprovação da entrega do 'AR' no endereço do destinatário:
Ementa: agravo regimental. Mandado de segurança. Desnecessidade de intimação pessoal das decisões do tribunal de contas da união. art. 179 do regimento interno do TCU. Intimação do ato impugnado por carta registrada, iniciado o prazo do art. 18 da lei nº 1.533/51 da data constante do aviso de recebimento. Decadência reconhecida. Agravo improvido.
O envio de carta registrada com aviso de recebimento está expressamente enumerado entre os meios de comunicação de que dispõe o Tribunal de Contas da União para proceder às suas intimações.
O inciso II do art. 179 do Regimento Interno do TCU é claro ao exigir apenas a comprovação da entrega no endereço do destinatário, bastando o aviso de recebimento simples.
Da revelia do responsável Maxweel Rodrigues Brandão.
No caso vertente, a citação do responsável Maxweel Rodrigues Brandão se deu em endereços provenientes de pesquisas de endereços realizadas pelo TCU (vide parágrafos acima) , em endereço constante na base de dados da Receita Federal e em endereço proveniente da base de dados pública custodiada pelo TCU (Renach - peça 58) . A entrega dos ofícios citatórios nesses endereços ficou inequivocamente comprovada.
Nos processos do TCU, a revelia não leva à presunção de que seriam verdadeiras todas as imputações levantadas contra os responsáveis, diferentemente do que ocorre no processo civil, em que a revelia do réu opera a presunção da verdade dos fatos narrados pelo autor (Acórdão 1009/2018-TCU-Plenário, Relator Ministro Bruno Dantas; 2369/2013 - TCU - Plenário, Relator Ministro Benjamin Zymler e 2449/2013 - TCU - Plenário, Relator Ministro Benjamin Zymler) . Dessa forma, a avaliação da responsabilidade do agente não pode prescindir da prova existente no processo ou para ele carreada.
Ao não apresentar sua defesa, o responsável deixou de produzir prova da regular aplicação dos recursos sob sua responsabilidade, em afronta às normas que impõem aos gestores públicos a obrigação legal de, sempre que demandados pelos órgãos de controle, apresentar os documentos que demonstrem a correta utilização das verbas públicas, a exemplo do contido no art. 93, do DecretoLei 200/1967: 'Quem quer que utilize dinheiros públicos terá de justificar seu bom e regular emprego na conformidade das leis, regulamentos e normas emanadas das autoridades administrativas competentes.'
Mesmo as alegações de defesa não sendo apresentadas, considerando o princípio da verdade real que rege esta Corte, procurou-se buscar, em manifestações do responsável na fase interna desta Tomada de Contas Especial, se havia algum argumento que pudesse ser aproveitado a seu favor.
No entanto, o responsável não se manifestou na fase interna, não havendo, assim, nenhum argumento que possa vir a ser analisado e posteriormente servir para afastar a irregularidade apontada.
Em consulta ao sistema corporativo do instaurador (SIGPC) , realizada na data de 23/11/2020, verifica-se que o responsável também não apresentou contas junto ao instaurador e continua inadimplente (peça 64) .
Em se tratando de processo em que a parte interessada não se manifestou acerca das irregularidades imputadas, não há elementos para que se possa efetivamente aferir e reconhecer a ocorrência de boa-fé na conduta do responsável, podendo este Tribunal, desde logo, proferir o julgamento de mérito pela irregularidade das contas, conforme os termos dos §§ 2º e 6º do art. 202 do Regimento Interno do TCU (Acórdão 2064/2011-TCU-Primeira Câmara, Relator Ministro Ubiratan Aguiar; 6.182/2011 - TCU - 1ª Câmara, Relator Ministro Weder de Oliveira; 4.072/2010 - TCU - 1ª Câmara, Relator Ministro Valmir Campelo; 1.189/2009 - TCU - 1ª Câmara, Relator Ministro Marcos Bemquerer;  e 731/2008 - TCU - Plenário, Relator Ministro Aroldo Cedraz) .
Dessa forma, o responsável Maxweel Rodrigues Brandão deve ser considerado revel, nos termos do art. 12, § 3º, da Lei 8.443/1992, devendo as contas serem julgadas irregulares, condenando-o ao débito apurado e aplicando-lhe a multa prevista no art. 57, da Lei 8.443/1992.
Por fim, como ficou comprovado que o Prefeito sucessor não teve responsabilidade na irregularidade apurada, deve ser excluído o Sr. Leonir Hermes da relação processual.
PRESCRIÇÃO DA PRETENSÃO PUNITIVA
Vale ressaltar que a pretensão punitiva do TCU, conforme Acórdão 1441/2016-TCU-Plenário, Relator Ministro Benjamin Zymler, que uniformizou a jurisprudência acerca dessa questão, subordina-se ao prazo geral de prescrição indicado no art. 205, do Código Civil, que é de dez anos, contado da data de ocorrência da irregularidade sancionada, nos termos do art. 189, do Código Civil, sendo este prazo interrompido pelo ato que ordenar a citação, a audiência ou a oitiva do responsável.
No caso em exame, não ocorreu a prescrição, uma vez que a irregularidade sancionada ocorreu em 1º/5/2013, e o ato de ordenação da citação ocorreu em 21/11/2018 (peça 26) .
CUMULATIVIDADE DE MULTAS 
Quanto à possibilidade de aplicação cumulativa das multas dos arts. 57 e 58, inciso I, da Lei 8.443/1992, ainda que seja adequada a realização de citação e audiência do responsável, por força do disposto no art. 209, § 4º, do Regimento Interno do TCU, o Tribunal reconhece que existe relação de subordinação entre as condutas de 'não comprovação da aplicação dos recursos' e de 'não disponibilização das condições materiais mínimas e necessárias para que o seu sucessor pudesse apresentar a prestação de contas', sendo a primeira consequência da segunda, o que enseja, na verificação das duas irregularidades, a aplicação da multa do art. 57, com o afastamento da multa do art. 58, inciso I, em atenção ao princípio da absorção (Acórdão 9579/2015-TCU-Segunda Câmara, Relator Ministro Vital do Rêgo; Acórdão 2469/2019-TCU-Primeira Câmara, Relator Ministro Augusto Sherman) .
Conforme leciona Cezar Bitencourt (Tratado de Direito Penal: parte geral - 8ª Edição - São Paulo: Saraiva, 2003. Pg. 565) , na absorção, ' (...) a pena do delito mais grave absorve a pena do delito menos grave, que deve ser desprezada'. No caso concreto, a 'não disponibilização das condições materiais mínimas e necessárias para que o seu sucessor pudesse apresentar a prestação de contas', embora seja uma irregularidade autônoma, funciona como fase ou meio para a consecução da 'não comprovação da aplicação dos recursos', havendo clara relação de interdependência entre essas condutas. Dessa forma, recaindo as duas ocorrências num mesmo gestor, deve prevalecer a pena do delito mais grave, qual seja, a multa do art. 57, da Lei 8.443/1992.
Cumpre observar, ainda, que a conduta do responsável, consistente nas irregularidades 'não comprovação da boa e regular aplicação dos recursos federais repassados em face da omissão no dever de prestar contas' e 'não disponibilização das condições materiais mínimas e necessárias para que o seu sucessor pudesse apresentar a prestação de contas', configura violação não só às regras legais, mas também aos princípios basilares da administração pública, eis que, em última análise, ocorre o comprometimento da necessária satisfação à sociedade sobre o efetivo emprego dos recursos públicos postos à disposição da municipalidade, por força do instrumento de repasse em questão.
Nesses casos, em que fica evidente a falta de transparência e lisura, não há como afastar as suspeitas sempre presentes de que a totalidade dos recursos públicos federais, transferida ao município, tenha sido integralmente desviada, a revelar grave inobservância de dever de cuidado no trato com a coisa pública, isto é, ato praticado com culpa grave, pois, na espécie, a conduta do responsável se distancia daquela que seria esperada de um administrador público minimante diligente, num claro exemplo de erro grosseiro a que alude o art. 28, do Decreto-lei 4.657/1942 (Lei de Introdução às Normas do Direito Brasileiro) , incluído pela Lei 13.655/2018 (Acórdão 1689/2019-TCU-Plenário, Relator Ministro Augusto Nardes; Acórdão 2924/2018-TCU-Plenário, Relator Ministro José Mucio Monteiro; Acórdão 2391/2018-TCU-Plenário, Relator Ministro Benjamin Zymler) .
CONCLUSÃO
Em face da análise promovida na seção 'Exame Técnico', verifica-se que o responsável Maxweel Rodrigues Brandão não logrou comprovar a boa e regular aplicação dos recursos e, instado a se manifestar, optou pelo silêncio, configurando a revelia, nos termos do § 3º, do art. 12, da Lei 8.443/1992. Ademais, inexistem, nos autos, elementos que demonstrem a boa-fé do responsável ou a ocorrência de outras excludentes de culpabilidade.
Vale ressaltar que a jurisprudência pacífica nesta Corte é no sentido da imprescritibilidade das ações de ressarcimento ao erário (Súmula TCU 282) . Dessa forma, identificado dano ao erário, devese instaurar e julgar o processo de tomada de contas especial para responsabilizar seus agentes causadores, respeitando o direito ao contraditório e à ampla defesa, independentemente de quando ocorreram os atos impugnados.
Verifica-se também que não houve a prescrição da pretensão punitiva, conforme análise já realizada.
Tendo em vista que não constam dos autos elementos que permitam reconhecer a boa-fé do responsável, sugere-se que as suas contas sejam julgadas irregulares, nos termos do art. 202, § 6º, do Regimento Interno do TCU, com a imputação do débito atualizado monetariamente e acrescido de juros de mora, nos termos do art. 202, § 1º, do Regimento Interno do TCU, descontado o valor eventualmente recolhido, com a aplicação da multa prevista no art. 57, da Lei 8.443/1992.
Por fim, como não houve elementos que pudessem modificar o entendimento acerca das irregularidades em apuração, mantém-se a matriz de responsabilização presente na peça 54, além de excluir o Sr. Leonir Hermes da relação processual.
PROPOSTA DE ENCAMINHAMENTO
Diante do exposto, submetemos os autos à consideração superior, propondo ao Tribunal:
excluir o Sr. Leonir Hermes (CPF XXX.347.929-XX) da relação processual;
considerar revel o responsável Maxweel Rodrigues Brandão (CPF XXX.607.322-XX) , para todos os efeitos, dando-se prosseguimento ao processo, com fulcro no art. 12, § 3º, da Lei 8.443/1992;
julgar irregulares, nos termos dos arts. 1º, inciso I, 16, inciso III, alíneas 'b' e 'c', da Lei 8.443/1992, c/c os arts. 19 e 23, inciso III, da mesma Lei, as contas do responsável Maxweel Rodrigues Brandão (CPF XXX.607.322-XX) , condenando-o ao pagamento das importâncias a seguir especificadas, atualizadas monetariamente e acrescidas dos juros de mora, calculadas a partir das datas discriminadas até a data da efetiva quitação do débito, fixando-lhe o prazo de quinze dias, para que comprove, perante o Tribunal, o recolhimento das referidas quantias aos cofres do Fundo Nacional de Desenvolvimento da Educação, nos termos do art. 23, inciso III, alínea 'a', da citada lei, c/c o art. 214, inciso III, alínea 'a', do Regimento Interno do TCU.  
		Débitos relacionados ao responsável Maxweel Rodrigues Brandão (CPF 490.607.32200) :
	Data de ocorrência
	Valor histórico (R$) 

	30/12/2010
	6.860,70

	3/1/2011
	928,00

	4/1/2011
	41.582,30

	11/7/2011
	41.988,30

	12/7/2011
	38.032,90

	13/7/2011
	12.864,20

	14/7/2011
	10.899,70

	3/8/2011
	232,00

	4/8/2011
	5.171,30

	24/10/2011
	24.034,20

	26/10/2011
	17.193,60

				Valor atualizado do débito (com juros) , em 23/11/2020: R$ 369.123,67.
aplicar ao responsável Maxweel Rodrigues Brandão (CPF XXX.607.322-XX) , a multa prevista no art. 57, da Lei 8.443/1992, c/c o art. 267, do Regimento Interno do TCU, fixando-lhe o prazo de quinze dias, a contar da notificação, para que comprove, perante o Tribunal (art. 214, inciso III, alínea 'a', do Regimento Interno do TCU) , o recolhimento da dívida aos cofres do Tesouro Nacional, atualizada monetariamente desde a data do acórdão que vier a ser proferido por este Tribunal até a data do efetivo recolhimento, se paga após o vencimento, na forma da legislação em vigor;
autorizar, desde logo, a cobrança judicial das dívidas, caso não atendida a notificação, na forma do disposto no art. 28, inciso II, da Lei 8.443/1992;
autorizar também, desde logo, se requerido, com fundamento no art. 26, da Lei 8.443/1992, c/c o art. 217, §§ 1º e 2º, do Regimento Interno do TCU, o parcelamento das dívidas em até 36 parcelas, incidindo, sobre cada parcela, corrigida monetariamente, os correspondentes acréscimos legais, fixando-lhe o prazo de quinze dias, a contar do recebimento da notificação, para comprovar, perante o Tribunal, o recolhimento da primeira parcela, e de trinta dias, a contar da parcela anterior, para comprovar o recolhimento das demais parcelas, devendo incidir, sobre cada valor mensal, atualizado monetariamente, os juros de mora devidos, no caso do débito, na forma prevista na legislação em vigor, alertando o responsável de que a falta de comprovação do recolhimento de qualquer parcela importará o vencimento antecipado do saldo devedor, nos termos do § 2º do art. 217 do Regimento Interno deste Tribunal; 
enviar cópia do Acórdão a ser prolatado à Procuradoria da República no Estado do Pará, nos termos do § 3º do art. 16 da Lei 8.443/1992, c/c o § 7º do art. 209 do Regimento Interno do TCU, para adoção das medidas cabíveis;
enviar cópia do Acórdão que vier a ser proferido ao Fundo Nacional de Desenvolvimento da Educação e aos responsáveis, para ciência;
informar à Procuradoria da República no Estado do Pará, ao Fundo Nacional de Desenvolvimento da Educação e aos responsáveis que a presente deliberação, acompanhada do Relatório e do Voto que a fundamenta, está disponível para a consulta no endereço www.tcu.gov.br/acordaos, além de esclarecer que, caso requerido, o TCU poderá fornecer sem custos as correspondentes cópias, de forma impressa; e
informar à Procuradoria da República no Estado do Pará que, nos termos do parágrafo único do art. 62 da Resolução TCU 259/2014, os procuradores e membros do Ministério Público credenciados nesta Corte podem acessar os presentes autos de forma eletrônica e automática, ressalvados apenas os casos de eventuais peças classificadas como sigilosas, as quais requerem solicitação formal".
É o Relatório.

não há.

Subprocurador-Geral Paulo Soares Bugarin.

TOMADA DE CONTAS ESPECIAL. FNDE. PDDE/2011. OMISSÃO NO DEVER DE PRESTAR CONTAS DOS RECURSOS REPASSADOS. CITAÇÃO. REVELIA. CONTAS IRREGULARES. DÉBITO. MULTA.

TOMADA DE CONTAS ESPECIAL (TCE)

Secretaria de Controle Externo de Tomada de Contas Especial (SecexTCE).

Cuidam os autos de Tomada de Contas Especial instaurada pelo Fundo Nacional de Desenvolvimento da Educação, em desfavor de Maxweel Rodrigues Brandão, Prefeito Municipal no período de 1º/1/2009 a 31/12/2012, em razão da omissão no dever de prestar contas dos recursos recebidos por força do Programa Dinheiro Direto na Escola (PDDE) , no exercício de 2011, cujo prazo encerrou-se em 30/4/2013.
Os recursos repassados pelo FNDE ao Município de Placas/PA, no âmbito do Programa Dinheiro Direto na Escola (PDDE) - exercício 2011, totalizaram R$ 199.787,20 (peça 8) .
O fundamento para a instauração da Tomada de Contas Especial, conforme consignado na matriz de responsabilização elaborada pelo tomador de contas, foi por deixar de prestar contas, contrariando o disposto no parágrafo único do art. 70 da CF, quando deveria ter apresentado o processo de prestação de contas no prazo máximo de cento e vinte dias, contados da data do encerramento do exercício financeiro.
O responsável arrolado na fase interna foi devidamente comunicado e, diante da ausência de justificativas suficientes para elidir a irregularidade e da não devolução dos recursos, instaurou-se a tomada de contas especial.
No âmbito deste Tribunal, após exame preliminar dos elementos que compõem os autos (peça 24) , a Secretaria de Controle Externo de Tomada de Contas Especial (SecexTCE) promoveu a citação e audiência dos responsáveis Maxweel Rodrigues Brandão (gestão 2009 a 2012) e Leonir Hermes (2013 a 2016) , os quais não apresentaram defesa até o presente momento.
Estando os autos prontos para manifestação de mérito, a SecexTCE alterou o quadro de responsabilização em razão do entendimento defendido por este relator em relação às TCE's instauradas por omissão, no âmbito do PDDE/2011, em transição de mandatos.
Desse modo, em nova análise realizada na instrução de peça 55, a unidade instrutora concluiu pela necessidade de realização de citação e audiência apenas do ex-prefeito Maxweel Rodrigues Brandão (gestão 2009 a 2012) em virtude da omissão de prestar contas.
Por fim, em sua derradeira instrução (peças 65-67) , a unidade técnica propõe - com a chancela do Parquet especializado (peça 68) - julgar irregulares as presentes contas, condenar o ex-prefeito ao ressarcimento da integralidade do débito apurado, bem como aplicar-lhe a multa legal.
Endosso o referido encaminhamento, incorporando a respectiva análise às minhas razões de decidir.
No presente caso, em que os recursos foram repassados em 2011, o prazo inicialmente estabelecido pela Resolução/CD/FNDE 17/2011 para que a prefeitura prestasse contas desses recursos ao FNDE findou-se em 28/02/2012, portanto, dentro do mandato do Sr. Maxweel Rodrigues Brandão (Prefeito antecessor) . Entretanto, a Resolução/CD/FNDE 2/2012 instituiu, a partir de 2012, a obrigatoriedade de utilização do Sistema de Gestão de Prestação de Contas (SiGPC) para processamento das prestações de contas das transferências voluntárias e obrigatórias efetuadas pelo FNDE. Inicialmente, a norma suspendeu por 100 dias o prazo de apresentação das contas com vencimento entre 1/1 a 31/7/2012, situação dos repasses objeto deste processo. Mais tarde, a Resolução/CD/FNDE 05/2013 estendeu o prazo até 30/4/2013, o que fez adentrar no mandato do Sr. Leonir Hermes (Prefeito sucessor) .
Portanto, o prefeito antecessor dispôs de todo o exercício de 2012 para cobrar, analisar, consolidar e apresentar as contas ao FNDE. Se acaso tivessem ocorrido problemas na implantação do SiGPC, cabia-lhe repassar ao sucessor a documentação relativa às contas apresentadas pelas UEx, de forma que esse gestor pudesse incluí-las no sistema. Entretanto, inexistem nos autos até o presente momento elementos comprobatórios de que o ex-prefeito tenha adotado essa providência - pelo contrário, o fato de seu sucessor ter protocolizado Representação junto ao Ministério Público Federal (peça 5) demonstra, em princípio, que ele não lhe teria repassado tal documentação. Essa providência do ex-prefeito sucessor também serve para lhe isentar de responsabilidade neste processo, nos termos da Súmula/TCU 230.
O Sr. Maxweel Rodrigues Brandão foi devidamente notificado (peças 61-62) . No entanto, permaneceu silente, devendo ser considerado revel, dando-se prosseguimento ao processo, com fulcro no art. 12, § 3º, da Lei 8.443, de 16 de julho de 1992.
Com efeito, considerando a inexistência de evidências, nos autos, capazes de comprovar a boa e regular aplicação dos recursos em epígrafe e a ausência de elementos para que se possa efetivamente aferir e reconhecer a ocorrência de boa-fé na conduta do responsável, acolho a proposta instrutória no sentido de excluir o Sr. Leonir Hermes da relação processual e julgar irregulares as presentes contas, condenando o Sr. Maxweel Rodrigues Brandão ao ressarcimento do valor do débito atualizado monetariamente e acrescido de juros de mora, bem como a aplicação da multa prevista no art. 57 da Lei 8.443/1992.
Apropriado, ainda, nos termos do art. 16, § 3º, da Lei 8.443/92, c/c o § 7º do art. 209 do RI/TCU, dar ciência da deliberação à Procuradoria da República no Estado do Pará para adoção das medidas que considere cabíveis.
Por fim, deixo de acolher a proposta da unidade instrutiva de autorizar, desde já, o parcelamento das dívidas, por entender que essa medida somente deve ser adotada mediante solicitação das partes.
Ante o exposto, manifesto-me por que o Tribunal aprove o acórdão que ora submeto à deliberação deste Colegiado.
TCU, Sala das Sessões Ministro Luciano Brandão Alves de Souza, em 20 de abril de 2021.
AUGUSTO SHERMAN CAVALCANTI 
Relator